【裁判字號】    97,訴,2119
【裁判日期】    980605
【裁判案由】    分割共有物
【裁判全文】
臺灣桃園地方法院民事判決              97年度訴字第2119號
原      告  臺灣省石門農田水利會
法定代理人  乙○○
訴訟代理人  卓聖圍律師
被      告  丙○○
            甲○○
共      同
訴訟代理人  康勝男律師
上列當事人間請求分割共有物事件，於民國98年5 月15日言詞辯
論終結，本院判決如下：
    主      文
原告與被告丙○○共有坐落於桃園縣楊梅鎮○○段二○八之一一
地號（地目溜、面積四十平方公尺）土地應予變賣，所得價金由
原告取得二十分之十四，由被告丙○○取得二十分之六。
原告與被告甲○○共有坐落於桃園縣楊梅鎮○○段二○八之一三
地號（地目溜、面積三十八平方公尺）土地應予變賣，所得價金
由原告取得二十分之十四，由被告甲○○取得二十分之六。
訴訟費用由原告負擔百分之七十，由被告丙○○負擔百分之十五
，由被告甲○○負擔百分之十五。
    事實及理由
壹、程序方面：
    按訴狀送達後，原告不得將原訴變更或追加他訴；但請求之
    基礎事實同一者，不在此限；民事訴訟法第255 條第1 項但
    書第2 款定有明文。本件原告起訴時就其聲明主張：「一、
    被告丙○○與原告共有系爭208 之11地號、面積40平方公尺
    土地，請准予分割。分割方法如附圖所示208-11部分、面積
    12平方公尺之土地分歸被告丙○○取得，208-23部分、面積
    28平方公尺之土地分歸原告取得。二、被告甲○○與原告共
    有系爭208 之13地號、面積38平方公尺土地，請准予分割。
    分割方法如附圖所示208-24部分、面積11.4平方公尺之土地
    分歸被告甲○○取得，208-13部分、面積26.6平方公尺之土
    地分歸原告取得。」，而於本件訴訟進行中，擴張其訴之聲
    明如後附之聲明所載。經查，原告擴張之聲明，係本於分割
    共有物之請求權，所追加之分割方案，請求之基礎事實同一
    ，揆諸上開說明，其訴之擴張應予准許，合先敘明。
貳、實體方面：
一、原告起訴主張：
    (一)坐落於桃園縣楊梅鎮○○段208 之11地號土地（地目：溜
      、面積40平方公尺），為原告與被告丙○○共有，原告之
      應有部分為20分之14，被告丙○○之應有部分為20分之6
      ；另坐落於同段208 之13地號土地（地目：溜，面積38平
      方公尺），為原告與被告甲○○共有，原告之應有部分為
      20分之14，被告甲○○之應有部分為20分之6 。上開2 筆
      土地依都市計畫土地使用分區係屬住宅區，惟因都市計畫
      樁位變更致狹長而不能供作建築使用，茲上開2 筆狹長土
      地已不當隔離原告所有毗臨四周之土地（即同段208 地號
      、208 之1 地號、208 之2 地號、208 之3 地號、208 之
      12地號土地），明顯妨害原告整體土地利用價值，而兩造
      就系爭2 筆土地並無不為分割之約定，且無不能分割之情
      形，經原告履次請求被告協議分割，均未獲回應。爰依法
      提起本件訴訟。
    (二)按共有人，得隨時請求分割共有物，民法第823 條第1 項
      前段定有明文。因系爭2 筆土地周圍，均係原告所有之土
      地，為期原告得以整體利用、合理使用系爭土地，且桃園
      縣畸零地使用自治條例第11條規定，該條文義明示畸零地
      與相臨土地得合併使用，是原告請求原物分割以作為其與
      周圍土地合併使用，自無不妥。
    (三)民法第824 條第1 項第1 款所規定之原物分割，已於民國
      98 年1月23日修正公布，並將於98年7 月23日施行，該項
      文義規範意旨，已將原物之分配顯有困難者得將原物分配
      部分共有人。是倘鈞院認系爭2 筆土地以原物分割有困難
      者，自得依上開規定意旨，採原物分割中之補償分割，由
      原告取得系爭2 筆土地之所有權，並分別補償被告丙○○
      、甲○○，以系爭2 筆土地之公告現值核算，系爭208 之
      11 地 號土地之公告現值為每平方公尺新臺幣（下同）
      11,840 元 ，依被告丙○○之應有部分比例核算，原告應
      補償被告丙○○142,080 元（12*11,840=142,080） ，系
      爭208 之13地號土地之公告現值為每平方公尺12,542元，
      依被告甲○○之應有部分比例核算，原告應補償被告甲○
      ○142,979 元（11.4*12,542 ≒142,979 ，元以下四捨五
      入）。被告辯稱，上開法律條文修正尚未生效等語，然其
      此部分之抗辯顯然妨害紛爭解決一次性，亦無理由。
    (四)綜上，爰依法提起本件訴訟，並聲明：
      1.被告丙○○與原告共有系爭208 之11地號、面積40平方
        公尺土地，請准予分割。分割方法如附圖所示208-11部
        分、面積12平方公尺之土地分歸被告丙○○取得，208-
        23部分、面積28平方公尺之土地分歸原告取得；或如附
        圖所示208 之11地號土地（面積40平方公尺）歸原告取
        得，並由原告補償被告丙○○142,080 元。
      2.被告甲○○與原告共有系爭208 之13地號、面積38平方
        公尺土地，請准予分割。分割方法如附圖所示208-24部
        分、面積11.4平方公尺之土地分歸被告甲○○取得，20
        8-13部分、面積26.6平方公尺之土地分歸原告取得；或
        如附圖所示208 之13地號土地（面積38平方公尺）歸原
        告取得，並由原告補償被告甲○○142,979 元。
二、被告辯稱：
    (一)按「直轄市、縣（市）（局）政府應視當地實際情形規定
      建築基地面積最小之寬度及深度，建築基地畸零狹小不合
      規定者，非與鄰接土地協議調整地形或合併使用，達到規
      定最小面積之寬度及深度，不得建築。」、「市縣地政機
      關於管轄區內之土地，得斟酌地方經濟情形，依其性質及
      使用之種類，為最小面積單位之規定，並禁止其再分割。
      」，此為建築法第44條及土地法第31條第1 項所明定；「
      土地法第31條第1 項規定市縣地政機關於其管轄區域之土
      地，得斟酌地方經濟情形，依其性質及使用之種類，為最
      小面積單位之規定，並禁止其再分割，乃旨在防止土地細
      分，影響經濟效用，市縣地政機關為此最小面積單位之規
      定，即為執行土地法此項意旨，共有土地分割倘有違反此
      項規定，自應認為無效，縱當事人無異議亦然。」，亦為
      最高法院65年臺上字第563 號判例意旨所明示；變賣共有
      物，以價金分配於各共有人（民法第824 條2 項第2 款）
      此通常均行於共有物性質上不能以原物分配或以原物分配
      有困難之情形，例如土地面積過小，如予分割難為通常之
      使用，復為學者之通說【參謝在全先生著民法物權論上冊
      （修訂三版）第631 頁】。又「本規則所稱面積狹小基地
      ，係指基地深度與寬度任一項未達左列規定者：一、一般
      建築用地：（見附表一）正面路寬超過七公尺至十五公尺
      ：甲乙種建築用地或住宅區：最小寬度三．五公尺，最小
      深度十四公尺」，亦為臺灣省畸零地使用規則第3 條第1
      項第1 款及附表一所明定。
    (二)經查，系爭208 之11地號、208 之13地號土地，均屬畸零
      地，揆之前述建築法、土地法、判例及說明，本件即屬以
      不能以原物分配或以原物分割有困難之情形，不得為原物
      分割。
    (三)民法第824 條於98年1 月23日修正公布前，原定之裁判分
      割方法，乃分割方法之限制性，就未規定之分割方法並非
      「固有之漏洞」，係立法政策之決定，非屬法律漏洞，縱
      有不當，亦屬立法論上之問題：
      1.裁判分割之分割方法應以民法第824 條規定四類為限，
        除此以外之分割方法均屬與法有違，不得為之，其乃我
        民法物權編自18年公布施行以來之的論，應無庸疑。
      2.上開分割方法因有所謂「無從充分發揮共有物分割後之
        經濟效用，共有人之利益，公平及法感情亦常難以兼顧
        」問題之存在，致有本年1 月23日之修正公布，然其乃
        立法政策上之考量變更，其原規定之分割方法並非法律
        「固有之漏洞」，換言之，原未規定之分割方法不得以
        填補法律漏洞之方法予以填補，否則我民法物權編施行
        約80年之久，實務上常以此為作繭自縛之苦，但眾多之
        學說上及實務上見解豈會均未考慮予以填補？
      3.尤以裁判分割方法立法上之修正乃立法政策之考量，修
        正公布後之法律，其施行日期當依施行法之規定定之，
        在其未施行前自無所謂得以之作為民法第1 條「法理」
        予以目的性擴張之學說或實務上之依據，否則，民法物
        權編施行法第24條第2 項規定無異成為具文。
      4.不寧唯是，桃園縣自治條例第11條規定，其乃沿自臺灣
        省畸零地使用規則（同屬第11條），按該規則係臺灣省
        政府依建築法第46條規定於62年7 月12日訂定發布施行
        ，依該規則之規定，畸零地合併使用須經二次之調處不
        成立時，經由主管機關依徵收方式予以徵收始能達到合
        併之效果，該項規定自亦為上開自治條例所沿用，換言
        之，該項畸零地使用自治條例乃行政處分之一環，根本
        無法以之作為民事法院裁判之準據。
      5.詎原告竟以修正公布後未施行前之法律作為「法理」用
        之以填補修正前原定法律，更以地方公布作為行政處分
        之依據規定作為系爭土地與其土地合併使用之依據，視
        成文法之規定為無物，均屬無據。
    (四)至於，民法第824 條規定所謂「金錢補償」係指「依原物
      市場交易之價格予以補償而言。」（參見最高法院87年臺
      上字第2041號判決及司法院謝副院長「物權法新紀元–物
      權編通則及所有權之修正–一文，臺灣法學雜誌122 期第
      10頁左欄第7 行至第8 行」），原告以公告現值作為其所
      謂應補償之依據，亦屬與法有違，併予敘明。
    (五)綜上所述，原告訴請就系爭208 之11地號土地、208 之13
      地號土地請求為原物分割，即屬無據，並聲明：原告之訴
      駁回。
三、本院之判斷：
    (一)系爭208 之11地號土地（地目：溜、面積40平方公尺），
      為原告與被告丙○○共有，原告之應有部分為20分之14，
      被告丙○○之應有部分為20分之6 ；另坐落於同段208 之
      13地號土地（地目：溜、面積38平方公尺），為原告與被
      告甲○○共有，原告之應有部分為20分之14，被告甲○○
      之應有部分為20分之6 ；上開2 筆土地依都市計畫土地使
      用分區係屬住宅區等情，有系爭2 筆土地之土地登記謄本
      、桃園縣政府都市計畫土地使用分區（或公共設施用地）
      證明書各1 份為證（見本院卷第6 頁至第9 頁、第68頁）
      ，此為兩造均不爭執，且經本院依職權勘驗現場，並囑託
      桃園縣楊梅地政事務所就原告主張之分割方案繪製複丈成
      果圖，有卷附桃園縣楊梅地政事務所98年2 月18日楊地測
      字第098000082 號函附複丈成果圖1 份可稽，是此部分之
      事實堪以認定，合先敘明。
    (二)按各共有人，得隨時請求分割共有物。但因物之使用目的
      不能分割或契約訂有不分割之期限者，不在此限；又共有
      物之分割，依共有人協定之方法行之。分割之方法，不能
      協議決定者，法院得因任何共有人之聲請，命為原物或變
      價分配。民法第823 條第1 項、第824 條第1 項、第2 項
      分別定有明文。其次請求共有物之分割，應由法院依民法
      第824 條第2 項命為適當之分配，不受當事人主張之拘束
      。又分割共有物時，法院應參酌當事人之聲明、共有物之
      性質、經濟效用及全體共有人利益等情狀公平決之。又共
      有物分割之方法，須先就原物分配，於原物分配有困難時
      ，則予變賣，以價金分配於各共有人，最高法院51年度台
      上字第271 號判例可資參照。再查：
      1.原告主張就系爭2 筆土地為原物分割，或由原告取得系
        爭2 筆土地，並分別依被告丙○○、甲○○之應有部分
        比例，補償金錢予被告2 人；此經被告否認在卷，並以
        前揭情詞置辯。
      2.系爭208 之11地號土地面積為40平方公尺、208 之13地
        號土地面積為38平方公尺，土地本身即係屬狹長型而不
        得自行為建築使用，此經原告自陳在卷；而依原告主張
        之原物分割之分割方案，就208 之11地號土地部分，原
        告取得28平方公尺、被告丙○○取得12平方公尺，就20
        8 之13地號土地部分，原告取得26.6平方公尺、被告甲
        ○○取得11.4平方公尺，土地面積更加細小而難以合理
        使用。另本院依原告主張之分割方案，函詢桃園縣政府
        得否就分割後之土地申請建築執照，經桃園縣政府98年
        3 月10日府工建字第0980080435號函稱：系爭2 筆土地
        為一畸零地及「溜」地目，且其基地最小深度及寬度未
        符合本府頒布之「桃園縣畸零地使用自治條例」可申請
        建築之規定，依規定不得申請建築執照等語，另依桃園
        縣政府上開函所附之桃園縣畸零地使用自治條例第2 條
        、第3 條第1 項第1 款規定：本自治條例所稱畸零地，
        係指本法第3 條規定地區內面積狹小或地界曲折或無法
        臨接建築線之基地，而面積狹小基地，係指建築基地深
        度與寬度任一項未達下列規定：一般建築用地者，正面
        路寬7 公尺以下，使用地區為甲、乙種建築用地及住宅
        區者，最小寬度3 公尺，最小深度為12公尺者，即屬自
        治條例所稱之面積狹小基地。因此，依據原告所提之分
        割方案，系爭土地分別依原告主張之原物分割方式分割
        後，將使兩造所取得之土地均無法供建築使用。
      3.原告雖主張，系爭2 筆土地毗臨之同段208 地號、208
        之1 地號、208 之2 地號，為原告所有，而同段208 之
        3 地號、208 之12地號土地，則係原告與他人共有，以
        原物分割之方式，原告將可自其取得之土地，與周圍土
        地合併使用，並提出上開土地之土地登記謄本各1 份為
        證（見本院卷第10頁至第12頁、第69頁至第72頁），惟
        土地分割，非僅以原告分得土地之土地利用為考量，尚
        需斟酌被告得否合理使用其取得之土地，而依原告主張
        之分割方案，被告丙○○、甲○○，分別取得12平方公
        尺、11.4平方公尺，且其土地形狀狹長，被告於系爭土
        地四周亦無其他土地可供合併使用，是原告主張之原物
        分割方案，將無法使系爭土地達合理使用之經濟效益。
      4.原告主張：民法第824 條第2 項第1 款原物分割之方式
        ，於98年1 月23日將「以原物分配於各共有人。」之方
        式，修正為「以原物分配於各共有人。但共有人均受原
        物之分配顯有困難者，得將原物分配於部分共有人」，
        並將於98年7 月23日施行，倘本件系爭2 筆土地，以原
        物分割之方式有無法建築之情形，請求將系爭2 筆土地
        分配予原告，並由原告以金錢補償被告等語。被告則否
        認此項分割方案，辯稱：上開法律條文尚未施行，不得
        遽以適用，且現行民法第824 條第2 項關於裁判分割方
        式之規定，係分割方式之限制，非謂有法律上之漏洞而
        得以依法理之方式，適用上開修正尚未施行之分割方式
        等語。查：
        (1)按分割之方法，不能協議決定者，法院得因任何共有
          人之聲請，命為左列之分配：一、以原物分配於各共
          有人；二、變賣共有物，以價金分配於各共有人，現
          行民法第824 條第2 項定有明文；又上開條文於98年
          1 月23日修正為：「一、以原物分配於各共有人。但
          各共有人均受原物之分配顯有困難者，得將原物分配
          於部分共有人；二、原物分配顯有困難時，得變賣共
          有物，以價金分配於各共有人；或以原物之一部分分
          配於各共有人，他部分變賣，以價金分配於各共有人
          。」等語（並將於同年7 月23日施行）。觀諸上開民
          法第824 條第2 項之修正理由，乃謂：現行條文規定
          之裁判上共有物分割方法，過於簡單，致社會之經濟
          或共有人個人利益，常無以兼顧，實務上亦頗為所苦
          ，為解決上述問題，爰參照德國民法第753 條第1 項
          、日本民法第258 條第2 項及瑞士民法第651 條第2
          項等立法例，將裁判上之分割方法作如下之修正：原
          則上以原物分配於各共有人。以原物分配如有事實或
          法律上之困難，以致不能依應有部分為分配者，得將
          原物分配於部分共有人，其餘共有人則受原物分配者
          之金錢補償；或將原物之一部分分配予各共有人，其
          餘部分則變賣後將其價金依共有部分之價值比例妥為
          分配；或變賣共有物，以價金分配於各共有人。法院
          為上述分割之裁判時，自應斟酌共有人之利害關係、
          共有物之性質、價格及利用效益等，以謀分割方法之
          公平適當等語。從而，欲適用修正後之民法第824 條
          第2 項第1 款之但書規定，以原物分配部分共有人，
          並依同條第3 項之規定，由取得原物之共有人以金錢
          補償未受分配之共有人者，需因原物分配有事實或法
          律上之困難，致有不能依應有部分為分配，始得為之
          。
        (2)此外，按民法第824 條第3 項規定：「以原物為分配
          時，如共有人中有不能按其應有部分受分配者，得以
          金錢補償之」，係指共有人已就原物受分配，但其受
          配部分較其應有部分計算者為少之情形而言，若將原
          物全部分配予共有人中之一人或數人，而對其餘共有
          人全不予分配，僅以金錢補償者，則非裁判分割之方
          法。此觀同條第2 項第1 款規定「以原物分配於各共
          有人」而自明，最高法院著有62年台上字第2575號判
          例意旨可資參照。從而，揆諸上開說明，現行民法第
          824 條第2 條既以原物分配或變價分配為現行裁判分
          割之方式，並排除以原物分配部分共有人，由分配之
          共有人以金錢補償未受分配之共有人之分割方式，是
          原告主張依法理適用修正後之民法第824 條第2 項第
          1 款但書之規定之分割方案，即屬無據，不應准許。
    (四)本院審酌原告主張之原物分配之分割方案，將致系爭2 筆
      土地經分割後，就系爭208 之11地號土地部分，原告取得
      28平方公尺、被告丙○○取得12平方公尺之土地，就系爭
      208 之13地號土地部分，原告取得26.6平方公尺、被告甲
      ○○取得11.4平方公尺之土地，面積均過於狹小、細碎，
      土地形狀亦屬狹長不整，均難以為合理之經濟使用，是依
      原告主張之分割方案，將使系爭2 筆土地之經濟價值降低
      等一切情狀，本件顯不宜以原物分割的方法來分配土地予
      共有人，故本件以變賣共有物，以價金分配於各共有人之
      分割的方式，將兼顧兩造利益之維護，亦可發揮系爭2 筆
      土地之最大經濟效益，並符公平原則。因此，本件應予以
      變價分割，並將所得之價金，依兩造之應有部分比例，就
      系爭208 之11地號土地部分，由原告取得20分之14、由被
      告丙○○取得20分之6 ，就系爭208 之13地號土地部分，
      由原告取得20分之14，由被告甲○○取得20分之6 ，始為
      適當，並判決如主文第1 項、第2 項所示。
    (五)末按，分割共有物具有非訟事件性質，兩造就共有物分割
      方法不能達成協定時，固得起訴請求裁判分割，然兩造各
      自主張之分割方法，僅供法院參考，法院依民法第824 條
      命為適當之分配，乃斟酌何種分割方法較能增進共有物之
      經濟效益，並兼顧兩造利益以為決定，不受任何共有人主
      張之拘束，亦不因何造起訴而有不同，縱法院認原告請求
      分割共有物為有理由，依法決定方法分割，被告應訴並提
      出不同主張，促使法院就如何為適法分割形成積極心證，
      均為渠等按當時之訴訟程度為伸張或防衛權利所必要，如
      僅因法院准許原告分割共有物之請求或採納其分割方案，
      即命被告負擔全部訴訟費用，顯失公允；本院酌量兩造均
      可因本件分割共有物而獲得相同之利益，故以兩造共有人
      應有部分比例負擔訴訟費用方不致失衡。從而，本件訴訟
      費用之負擔，應依兩造之應有部分之比例負擔，始屬妥當
      。
四、本件事證已臻明確，兩造其餘主張及舉證，經核與判決基礎
    不生影響，爰不另一一論述，附此敘明。
據上論結，本件原告之訴為有理由，依民事訴訟法第80條之1，
判決如主文。
中    華    民    國    98    年    6     月    5     日
                  民事第三庭    法  官  陳心婷
以上正本係照原本作成
如對本判決上訴，須於判決送達後20日內向本院提出上訴狀
中    華    民    國    98    年    6     月    5     日
                                書記官  林君燕

司法院資訊處製作；財團法人民間司法改革基金會備份。
